【裁判字號】    94,自,212
【裁判日期】    950912
【裁判案由】    背信等
【裁判全文】
臺灣臺北地方法院刑事判決               94年度自字第212號
自  訴  人  丙○○
自訴代理人  高進福  律師
            高涌誠  律師
            許樹欣  律師
被      告  戊○○
選任辯護人  薛欽峰  律師
被      告  甲○○
            丁○○
共      同
選任辯護人  黃秀禎  律師
上列被告因背信等案件，經自訴人提起自訴並追加自訴，本院判
決如下：
    主  文
戊○○、甲○○、丁○○被訴如附表編號(二)部分，均無罪。
戊○○、甲○○被訴如附表編號(一)部分，自訴不受理。
    理  由
一、自訴意旨略以：自訴人丙○○先父廖長庚於民國七十四年八
    月十二日與曹永寶及被告戊○○等三人簽訂共資置產合同書
    ，三人約定共同購置臺北市○○區○○段二小段八三、八四
    、八五、九四、九五、九六、九七、九八、一００等地號土
    地，由曹永寶持分七分之四、廖長庚七分之二、被告戊○○
    七分之一。此外，三人又約定將上開土地中，地號九七號之
    土地形式上登記在被告戊○○名下，其餘地號土地則登記在
    曹永寶名下，該合約並有被告甲○○等五人見證為憑。然因
    上開土地實係三人共同出資購置，且約定三人之應有部分，
    故實際上仍屬三人共同所有，換言之，各該登記名義人如欲
    將土地為任何處分或買賣行為，仍須取得其他二人之同意後
    始得為之。惟自訴人先父廖長庚於九十二年十月十五日過世
    後，由自訴人繼承其全部遺產，經清查時，卻發現被告戊○○在未取得廖長庚之同意下，擅自將其名下之臺北市○○區
    ○○段二小段九七號土地，於九十年五月七日設定六千萬之
    抵押權予被告甲○○；又於九十四年二月二日將上開土地應
    有部分五分之一轉賣給被告丁○○，其所為已嚴重侵害自訴
    人之權益。至於被告甲○○及被告丁○○，由於該二人與被
    告均住在臺北市○○路二二巷七號六樓之同一居所，被告丁○○與戊○○又同姓，三人顯有親戚關係，再加上被告甲○○曾在上開共資置產合同書中擔任見證人並簽名，應明知上
    開土地實為廖長庚、曹永寶及戊○○三人所共有，而掛名登
    記在戊○○名下，卻仍擅自與被告戊○○就上開土地設定抵
    押權，故二人顯係就上開土地共謀背信設定虛偽之抵押權登
    記。而被告丁○○則顯與被告戊○○有共謀背信處分或侵占
    上開土地之意思聯絡。另被告三人復於九十四年八月九日將
    該土地全部轉讓予第三人古媋糴，並於同年月十七日完成登
    記，因認被告等涉有刑法第三百四十二條背信或三百三十五
    條侵占等罪云云。
二、按犯罪之被害人依刑事訴訟法第三百十九條第一項前段規定
    ，固得提起自訴；惟此所謂被害人，係指犯罪當時之直接被
    害人而言，否則縱因犯罪結果間接受有損害，亦非直接被害
    ，即不得提起自訴。又不得提起自訴而提起者，應諭知不受
    理之判決，刑事訴訟法第三百三十四條、第三百四十三條亦
    有明文。次按，共有人以自己持有之共有不動產，詐稱係其
    所有，或詭稱已得共有人同意，向債權人抵押借款，固可能
    成立刑法第三百三十五條之侵占罪（司法院院字第一五一八
    號解釋參照）；惟侵占罪為即成犯，於持有人將持有他人之
    物變易為所有之意思時，即行成立，苟非事前共謀，則其後
    參與處分贓物之人，無論是否成立其他罪名，均難論以共同
    侵占（最高法院六十七年度台上字第二六六二號判例參照）
    。
三、本件自訴人主要係以被告戊○○在未取得廖長庚之同意下，
    擅自將其名下之臺北市○○區○○段二小段九七號土地，於
    九十年五月七日設定新臺幣（以下同）六千萬之抵押權予被
    告甲○○；又於九十四年二月二日將上開土地應有部分五分
    之一轉賣給被告丁○○，為認定渠等涉嫌背信、侵占犯行之
    主要論據。訊之被告等則堅決否認被訴犯行，被告戊○○辯
    稱上開九七地號土地係依應有部分計算後，歸屬其父趙文王
    所有，而登記在被告戊○○名下之土地，並非共有狀態，且
    依比例計算，趙文王仍有未受足額分配之權利存在於登記為
    曹永寶所有之其他土地上，被告戊○○處分其所分得之土地
    ，係屬正當權利之行使，並無不法；被告甲○○、丁○○均
    否認知悉購地、共有等約定，被告周婉並稱係因婆婆指示重
    新分配公公趙文王遺產，而為家族代表，登記為前開土地之
    抵押權人，以確保其他繼承人之權益，嗣因被告戊○○需款
    週轉，始出售應有部分予被告丁○○（被告甲○○之子），
    而由其代辦移轉登記手續等語。
四、經查，臺北市○○區○○段二小段第九七、九七之一地號土
    地（七十二年五月十三日重測公告確定前為北投區○○○段
    五九四之三地號，七十七年三月二十八日逕行分割為現有之
    九七及九七之一地號），係連同其餘重測前之北投區○○○
    段五九四之三、五九四之四、五九四之十一、五九四之十二
    、五九四之十三、五九四之十四、五九五之一、五九六之二
    、五九六之三與新購之五九七之一地號土地，於六十二年四
    月四日，由被告戊○○之被繼承人趙文王與曹永寶、廖淑女
    二人簽訂買賣契約，而成立分別共有關係，渠等應有部分依
    序為七分之一、七分之四、七分之二，並約定將其中唭哩岸
    段五九四─三地號土地登記予趙文王（嗣經其指定為被告戊○○）；嗣於六十二年五月三十日完成登記予被告戊○○後
    ，同年六月二日，即由被告戊○○與曹永寶、廖淑女簽訂「
    共資置產合同書」，約定「前開不動產（指前開買賣標的之
    全部土地）全部各人持分為曹永寶持分七分之四，廖淑女持
    分七分之二，被告戊○○持分七分之一」；其後復因廖淑女
    過世，曹永寶、廖長庚（廖淑女繼承人）、被告戊○○三人
    又於七十四年八月十二日，重新簽訂「共資置產合同書」確
    認彼三人就前述共有土地之「全部各人持分為曹永寶持分七
    分之四，廖長庚持分七分之二，被告戊○○持分七分之一」
    ；此後，曹永寶、廖長庚即於未告知被告戊○○之情形下，
    先於八十年七月二十四日，以贈與名義，將原登記於曹永寶
    名下之土地，全部移轉登記為乙○○所有；乙○○再於八十
    一年九月七日出具承諾書予廖長庚，表明願意承擔曹永寶於
    七十四年八月十二日共資置產合同書內所應負擔之義務；八
    十二年八月十九日，乙○○即以前開土地向臺北市北投區農
    會辦理貸款；八十七年間，廖淑女之繼承人廖長庚、廖吳智
    美、廖雪純、廖雪清、廖長華、廖豐玉、葉正毅、葉宜玟、
    葉宜萍、葉宜婷、廖秀美等人，為確保渠等對於前述土地之
    權利，遂與乙○○、曹耀文簽立約定書，確認各該土地之登
    記情形及應有部分比例，並設定第二順位抵押權予除廖長庚
    外之上述廖淑女繼承人計十人；以上業據證人乙○○結證在
    卷，並有不動產買賣契約書、共資置產合同書、土地登記申
    請書、土地增值稅免稅證明書、土地贈與所有權移轉契約書
    、贈與稅不計入贈與總額證明書、農地承受人自耕能力證明
    書、承諾書、設定抵押收據、約定書（見證人乙○○九十五
    年八月十八日庭呈資料一冊），暨臺北市士林地政事務所九
    十五年一月十三日函（含檢附之土地重測前後登記謄本、異
    動索引表）等件在卷可考，自堪認定。
五、本件爰依自訴人所指：(一)被告戊○○於九十年五月七日，以
    上開土地設定六千萬之抵押權予被告甲○○；(二)被告戊○○
    於九十四年二月二日將上開土地應有部分五分之一轉賣給被
    告丁○○，再於九十四年八月九日將全部土地出售予古媋糴
    等行為，分論如後：
    (一)被告戊○○於九十年五月七日，將前開登記為其所有之臺
      北市○○區○○段二小段第九七、九七之一地號土地，設
      定最高限額抵押六千萬元予被告甲○○，有土地登記簿謄
      本及異動索引等件附卷可稽。又依前述共資置產合同書及
      約定書之記載，此一最高限額抵押權設定之時，各該土地
      之共有人應為(1)廖淑女之繼承人：廖長庚（自訴人之被繼
      承人）、廖吳智美、廖雪純、廖雪清、廖長華、廖豐玉、
      葉正毅、葉宜玟、葉宜萍、葉宜婷、廖秀美；(2)曹永寶之
      繼承人：乙○○、曹耀文；(3)被告戊○○。自訴人係於九
      十二年十月十五日廖長庚死亡後，始繼承其應有部分，亦
      有自訴人所提之戶籍謄本、繼承系統表、本院家事法庭九
      十二年十二月十五日拋棄繼承備查通知等件附卷可稽（見
      本院卷一第十至十二頁）。是以自訴人於被告戊○○、甲○○設定抵押權時，上開繼承事由尚未發生，自訴人亦無
      權利受害之可言；換言之，縱認自訴意旨所指被告戊○○
      與甲○○間，有以設定抵押之方式，共謀背信侵占前開共
      有土地，自訴人亦非渠等犯罪行為之被害人，依法當不得
      提起自訴。
    (二)承上所述，被告戊○○早於九十年五月七日，以上開土地
      設定六千萬元之最高限額抵押權予被告甲○○時，已就該
      土地為處分行為。故不論被告戊○○、甲○○當時是否具
      有不法認識及意圖，渠等基於被告戊○○「所有」土地之
      意思，而為抵押權設定已堪認定。換言之，縱認被告戊○○、甲○○二人均明知上開土地為被告戊○○與廖長庚等
      人共有，該當於被告戊○○所持有「他人之物」，而基於
      不法所有意圖，變易持有之意思為所有，予以侵占入己；
      彼二人於九十年五月間為抵押權設定登記時，亦有「易持
      有為所有」之客觀情事發生，渠等之處分行為即已完成，
      被告戊○○、丁○○固先於九十四年一月二十日買賣上開
      土地之應有部分（五分之一），同年二月二日完成登記；
      九十四年八月九日再將該土地全部售予古媋糴，並於同年
      月十七日完成登記，被告三人亦難再論以共同侵占、背信
      。遑論被告甲○○並非前述二次買賣行為之當事人；被告
      丁○○則為六十一年一月十七日生，其未參與前述六十二
      至七十四年間，趙文王、戊○○與廖淑女、曹永寶及渠等
      繼承人間關於買受土地、共有方式之約定甚明。至於被告
      甲○○雖於七十四年八月十二日「共資置產合同書」見證
      人「趙英哲」項下簽名用印，然當日純因廖淑女過世後，
      須變更為繼承人廖長庚名義而為換約，未為其他討論，業
      據證人即同為見證人之乙○○結證在卷（見本院卷(二)第四
      八、四九頁），核與被告甲○○辯稱係依趙文王之指示前
      往用印，並未談到約定內容等情相符，更難認被告甲○○
      、丁○○除信賴所有權登記內容外，尚具共有土地之認識
      暨不法所有之意圖，而與被告戊○○間有何共謀犯罪之情
      形。此外，復查無其他積極證據足認被告三人之移轉登記
      行為，有何侵占、背信情形，即不能證明自訴意旨所指被
      告三人如附表(二)所示之移轉行為有罪，該部分自應諭知無
      罪之判決。
六、被告丁○○經合法傳喚無正當理由而不到庭，僅委由選任辯
    護人聲請就其被訴部分事實一造辯論而為判決，本院認該部
    分係應諭知無罪之案件，爰依刑事訴訟法第三百零六條規定
    ，不待其陳述逕行判決，附此敘明。
據上論斷，應依刑事訴訟法第三百四十三條、笫三百零一條第一
項、第三百三十四條、第三百零六條，判決如主文。
中    華    民    國    95    年    9    月    12    日
                  刑事第十一庭  審判長法  官  劉方慈
                                      法  官  林怡秀
                                      法  官  林庚棟
以上正本證明與原本無異。
如不服本判決，應於判決送達後10日內，向本院提出上訴狀。
                                      書記官  林妙穗
中    華    民    國    95    年    9    月    12    日
附表：
┌──┬───────────────────────┐
│編號│        自   訴  （追  加）   事   實         │
├──┼───────────────────────┤
│ (一) │被告戊○○於九十年五月七日，以臺北市北投區○○○○    ○段二小段第九七地號土地，設定新臺幣六千萬元之最│
│    │高限額抵押權予被告甲○○，共謀背信設定虛偽之抵│
│    │押權登記。                                    │
├──┼───────────────────────┤
│ (二) │被告戊○○於九十四年二月二日，將臺北市北投區○○○    ○○段二小段第九七地號土地，應有部分五分之一，賣│
│    │予被告丁○○，共謀背信處分或侵占上開土地。    │
│    ├───────────────────────┤
│    │被告戊○○、甲○○、丁○○三人於九十四年八月九│
│    │日，將臺北市○○區○○段二小段第九七地號全部土│
│    │地，轉售予第三人古媋糴，並於九十四年八月七日完│
│    │成登記。（見本院九十五年八月二十九日審判筆錄第│
│    │二頁）                                        │
└──┴───────────────────────┘


司法院資訊處製作；財團法人民間司法改革基金會備份。
